【裁判字號】    91,訴,569
【裁判日期】    920428
【裁判案由】    偽造文書等
【裁判全文】
臺灣臺北地方法院刑事判決                          九十一年度訴字第五六九號
    公  訴  人  臺灣臺北地方法院檢察署檢察官
    被      告  甲○○
    選任辯護人  林德銘律師
右列被告因偽造文書等案件，經檢察官聲請簡易判決處刑（八十八年度偵字第一六八
七一號），本院改依通常程序審理，判決如左：
    主      文
甲○○共同行使偽造私文書，足以生損害於公眾及他人，處有期徒刑拾月。
    事      實
一、甲○○意圖為自己不法之所有，於民國八十三年間，得知在台單身榮民宋有志亡
    故後留有新台幣（下同）二百零一萬三千六百零三元，現由行政院國軍退除役官
    兵輔導委員會（下稱退輔會）保管中，竟於不詳時間，在大陸之不詳地點，夥同
    大陸湖南省祈陽縣統戰部台辦副主任孫東山及唐玉良（孫東山及唐玉良已經大陸
    祈陽縣人民法院分別判處有期徒刑十四年及十年確定），由唐玉良提供一張老人
    相片和一枚「宋有高」之私章予孫東山，孫東山再用自己的身分證和戶口名簿複
    印而偽造「宋有高之身分證和戶口卡」，孫東山再憑以持向中華人民共和國湖南
    省祈陽縣公證處行使，騙使該公證處出具委託書公證書、公證書、親屬關係公證
    書等文件，孫東山再將上開偽造宋有志之弟「宋有高」之身分證及戶口卡等內容
    不實之前揭大陸公證之繼承資料，於九十年五月十九日冒充宋有高名義，郵寄給
    在台灣的甲○○，再由甲○○持以向財團法人海峽交流基金會（下稱海基會）行
    使，而由海基會出具（八三）核字第五六七號認證書後，足以生損害於公眾及宋
    有高。嗣甲○○即於八十三年六月十四日，持前揭文件向退輔會申請領取前揭宋
    有志之遺產，使退輔會承辦人員陷於錯誤而交付之。新台幣二百萬元之國庫支票
    與甲○○，甲○○於八十三年八月二十四日將該支票存入其於華南商業銀行雙園
    分行第00000000000─七號帳戶內兌現，並於八十三年八月二十六日
    轉出新台幣一百零五萬五千二百元結購美金四萬元（當時美金率二十六‧四五
    新台幣兌換一美元，餘為手續費），嗣甲○○於八十三年九月二十三日至大陸地
    區，於不詳時地將該四萬美金交給孫東山、唐玉良二人，由孫東山與唐玉良朋分
    ，餘款則由甲○○扣除其所預為支出之相關費用後，納入私襄花用。
二、案經退輔會訴請台灣台北地方法院檢察署檢察官偵查起訴。
    理      由
一、訊之被告雖坦承代領宋有志遺產等情，惟否認有何犯行，辯稱：
  (一)被告為上校退役軍人，早年隨政府遷台，七十七年間始得隨探親團返回湖南省祈
    陽縣老家，而識得台辦主任孫東山。八十三年間孫東山對被告稱有一同鄉宋有高
    之兄宋有志在台亡故，宋有高為其繼承人，欲向我政府申領遺產，乃託被告向主
    管單位查詢相關手續，被告查明後覆知孫某。八十三年五月十九日宋有高將其身
    分證明、親屬關係公證書、委託公證書等文件寄給被告，被告受託而代為向退輔
    會提出申請而領得新台幣二百萬元，並於八十三年十月四日藉由參加同鄉大陸旅
    遊之便，將上開款項折換之美金七萬元往而交付宋有高。
  (二)縱孫東山有偽造宋有高身分證等文件，惟被告既不知情，遑論與之如何參與，依
    告訴人所提之剪報資料之內容以觀，均無載及被告有如何參與之情形，況被告交
    付款項與宋有高之後，亦曾多次返鄉，如被告有參與偽造宋有高之身分證明，大
    陸湖南省祈陽縣之人民法院豈有不拘捕被告以究刑責？
  (三)宋有高交付之文件，均經海峽兩會之公認證，被告何能質疑上開文件之真實性及
    正確性，況退輔會亦經查證上開文件始予交付遺產。又被告與宋有志並不相識，
    如何得悉其遺有財產。被告取得二百萬元之後，即與在台同鄉桂茲純分別向銀行
    兌換美金七萬元，而於返鄉前，分別交由被告配偶魏春、桂茲純、田兆銀、周煥
    辰夫妻、周西洋連同被告七人各帶美金一萬元，於抵鄉時，再交還被告，再由
    被告交付宋有高。上開事實，業據證人周西洋於偵查中證實；又桂茲純（已故）
    之配偶於偵查中亦證實桂茲純有代被告買美金；另魏春亦證稱被告等七人各帶美
    金一萬元去大陸。
  (四)被告所代領之宋有志遺產，已全數交與宋有高，何詐欺之有，被告在代理宋有高
    向退輔會申領宋有志之遺產前，既不知孫東山偽造宋有高之身分證等情事，且宋
    有高寄交之文件資料均有海峽二會之公認證，被告實無詐欺、行使偽造私文書之
    意圖云云。
二、經查大陸地區湖南省祈陽縣統戰部台辦副主任孫東山及唐玉良業因本案事實經大
    陸祈陽縣人民法院分別判處有期徒刑十四年並剝奪政治權利四年、十年，有海基
    會（八九）海惠（法）字第○一六四二號函及其附件附於偵查卷第六十八頁、六
    十九頁可據，並有告訴人所提出之台灣及大陸之剪報資料在偵查卷可證，此部分
    事實甚明，洵可認定。上開事證雖均未提及被告如何涉案，惟依左列事證足以認
    定被告係與孫東山及唐玉良同謀共犯。
  (一)被告於前揭帳戶所兌領之二百萬元，除於八十三年八月二十六日轉出新台幣一百
    零五萬五千二百元結購美金四萬元外，餘款被告並未再領出結購美金，除為被告
    所是認外，並與華南銀行雙園分行分別於九十一年十一月二十日、九十二年二月
    二十六日函領及所附該帳戶自八十三年六月二十一日起至九十二年一月二十七日
    明細表所載相符。核與上開剪報資料所載「王某（即被告）回鄉探親帶回四萬元
    美元，分兩次交給孫、唐兩人，孫分得一萬九千三百美元」相符，足見被告實際
    僅購買四萬元美金交給孫、唐二人，餘款由被告分得。
  (二)被告雖辯稱桂茲純之配偶張桂女於偵查中曾證稱桂茲純有代被告買美金云云，惟
    查張桂女於偵查中係證稱：「八十三年有一天我聽到桂茲純打電話給甲○○，說
    美金換回來了，有漲一點。八十七年他也有和甲○○一起回湖南家鄉。」在電話
    談話中，桂茲純並未說及所換回來之美金是何人所有，也可能是桂茲純回鄉自己
    要用，張桂女之證言，並不足以證明已亡故之桂茲純曾代被告去換美金。況以被
    告當時帳戶內之款足夠購買七萬元美金，被告可一次購足七萬美金，豈有以其帳
    戶之款購買四萬元美金，其餘三萬美金再委託桂茲純購買，費時費事，顯違常理
    ，被告又不能提出其他事證證明確有委託桂茲純購買美金，其此部分所辯自不足
    採。另被告於審判中空口稱伊給桂茲純新台幣八十六萬元，委託他買三萬元美金
    云云，與當時匯率換算不合，且其帳戶亦無此八十六萬元之提款，所辯顯無可採
    。
  (三)被告於八十八年九月十七日偵查中，係供稱：「是台辦孫東山委託我的」，「不
    認識宋有高」，「我交了七萬元給宋有高的兒子」，「宋有高的兒子給我宋有高
    具名的收據」；八十八年十一月十九日則稱：「是宋有高委託我辦，我不知道宋
    有高為何不自己辦」，「桂茲純說他只願意買二萬元美金，我不知他在何處買」
    ；八十九年四月二十六日則又改稱：「一開始是宋有高寫信給我，要我妹傳話給
    我，希望委託我辦領遺產之事，我本不願意，後來台辦孫東山也請我辦，我才同
    意。」同日證人周西洋在偵查中證稱：「他（甲○○）就和桂茲純一起把錢交給
    宋有高，時間是在十月四日（八十三年）。」；八十九年十月二十日證人魏春（
    被告之妻）於偵查中證稱：「到大陸後，錢都交給甲○○，再由甲○○和桂茲純
    把錢交給宋有高」；九十年十一月十六日被告於偵查中又稱：「是宋有高委託我
    辦理領遺產，七萬美金交給宋有志的姪兒（宋有高之子），見過宋有高一次面」
    ，於本院審理時則供稱：是宋有高委託我，是他透過海基會寄委託書給我（實則
    孫東山以宋有高之名義郵寄至被告之家中給被告，於後詳述），八十年間在大陸
    家鄉見過宋有高一次，他來見我，請我幫他連絡在台灣的親戚，且八十三年宋有
    高經過孫東山委託我去領宋有志的遺產，錢交給自稱是宋有高的兒子的人，收據
    是宋有高兒子收錢時寫的，並當場蓋宋有高的章，我給桂茲純八十六萬元去換美
    金，他買了二萬元，加上他原有的一萬美金，他交給我三萬美金，因為桂茲純向
    我借了三十多萬元的會錢，我把會錢三十六萬元給桂茲純，所以他說要幫我買美
    金，之所以不匯美金給宋有高，是因宋有高他們和我連絡說那筆錢最好不要用匯
    的，如果用匯的要很久，他們才收得到，因為我們同鄉有人去旅遊，所以才託人
    以現金帶去云云。綜上被告於偵審中所供非但反反覆覆，且其中不合情理之處甚
    多，例如：
    1.託桂茲純買美金部分，其除給桂茲純新台幣三十六萬元，另給桂茲純新台幣八
      十六萬元，共新台幣一百二十二萬元，竟只換得三萬美金，顯然與當時之匯率
      二十六‧四五不合。
    2.既因用匯款宋有高會比較慢收到美金，顯見宋有高急於拿到錢，惟被告竟於八
      十三年八月二十六日購買四萬元美金後，遲至一個多月之後之同年十月四日始
      交到自稱「宋有高」之子手上，且對於自稱「宋有高之子」之人，並未查驗其
      證件以證其身分，以身為上校退伍，並非鄉愚或白丁，且有相當社會經驗之被
      告，甚要將七萬美金之鉅款交給素未謀面之人，豈有不查驗其身分之理，況以
      該人年僅三十餘歲，應未學過繁體中文，其竟能當場以流暢之筆順，用繁體文
      字寫出收據，是否屬實，亦非令人無疑。況宋有高既不在場，收據自應以代收
      人出具，豈能以宋有高名義出具收據，且無可靠之見證人在收據上簽名，以被
      告曾任上校軍官之學經驗，豈能接受此種毫無保障之收據。所謂將錢交給宋有
      高之子，應非事實。
    3.被告去大陸旅遊之行程，如依被告所述，為早已預定之計劃，被告豈有於出發
      日之二十七日前去購買鉅額美金，放於其家中，既招失竊或遺失等之風險，且
      損失近一個月之利息，被告對此不能為合理說明，其如非有不法犯行，何庸如
      此，依其受託之事，只要將錢匯給宋有高，非但有匯款單可據，又不必親自送
      錢去大陸，省時省事又安全，清清楚楚，毫無意外發生之可能，被告不此為，
      顯違常情。
    4.證人周西洋於偵查中證稱：伊於八十三年九月二十日至十月三日與被告到湖南
      祁陽縣旅遊，九月二十日那天在被告家，被告交給伊美金一萬元云云，被告當
      庭亦稱八十三年九月二十日在被告家中將一萬元美金交給周西洋云云，惟與被
      告所提出之內政部警政署入出境管理局所出具之證明書所載：被告係於八十三
      年九月二十三日出境，同年十月二十六日入境不合，其等二人對何時出境，竟
      然同時記錯，且記錯之日期一致，足見二人有串供之事實，況本件被告帶至大
      陸交給孫東山之美金實為四萬元，業如前述，周西洋竟稱被告說其等七人各帶
      一萬元美金共七萬元至大陸云云，所供顯與事實不符，其證言不足採信。
    5.被告對於究竟是何人託其辦理申領宋有志之遺產，被告先則供稱是孫東山，嗣
      則改稱是宋有高，又改稱是宋有高透過孫東山委託伊辦理。對於宋有高為何不
      自己辦及何人叫被告將錢分批帶到大陸，被告於偵查中之八十八年十一月十九
      日供稱：我不知他（宋有高）為何不自己辦，錢為何分批帶過去，我也不懂，
      他也沒講，就找幾個朋友分散帶過去云云，其供述非但與審判中所辯：他們說
      用匯的很久才會收到云云矛盾，且對宋有高為何不自己辦尚未弄清楚，即同意
      代宋有高申領遺產，宋有高並未支付費用或酬勞，被告與宋有高又僅於八十年
      間見過一次面，無何交情，其為宋有高如此出錢出力，不合情理，顯非事實。
三、綜上所述，由被告代領得新台幣二百萬元後，僅支出一百零五萬餘元換購四萬美
    金實際上是交給孫東山及唐玉良，並無所謂將七萬美金交給宋有高之子之情事，
    餘款則由被告留存己用，以此方式分贓，實際之宋有高並未領到錢亦完全不知此
    事。被告若非與孫東山、唐玉良有犯意聯絡及行為分擔，其何以多次為違反情理
    之辯解，且反反覆覆，彼此矛盾，且實際獲利至少新台幣八十餘萬元（扣除相關
    費用等支出），顯見被告所辯無非卸責之詞，事證明確，被告犯行洵堪認定。
    至於被告與孫東山、唐玉良於何時何地、如何謀犯本案，雖全事實，無法詳確認
    定，惟無解於被告犯行之成立。又被告雖要求公訴人提出大陸地區人民法院之判
    決以證明孫東山、唐玉良有關本件之犯罪事實，並據以查明被告是否確有與孫東
    山、唐玉良共犯本案，惟本件被告犯行事證已明，無此必要，併此明。
四、按大陸地區湖南省祈陽縣公證處公證員非我刑法第十條第二項所指之公務員，其
    所為之公證書，自非我刑法所稱之公文書；又本件被告所用以申領宋有志遺產所
    用之委託書公證書、親屬關係公證書、非關品行、能力、服務或與其相類之證書
    ，亦非我刑法第二百十二條之特種文書，而屬刑法第二百十條之私文書。其中親
    屬關係公證書所載之親屬關係，因大陸地區未提供相關資料，而無證據證明其內
    容不實，惟委託書公證書中之附件即以冒稱之「宋有高」名義具名委託被告申領
    宋有志遺產之委託書，因實際之宋有高未委託被告，顯為偽造之私文書，且非大
    陸公證員所製作而係孫東山及唐玉良所共同偽造，先由孫東山持以向大陸公證員
    行使，而取得委託書公證書及親屬關係公證書，孫東山再冒充宋有高，在大陸地
    區湖南省祁陽縣郵政局填寫「國際特快專遞郵件詳情單」，偽造宋有高交寄郵件
    給在台灣之被告之文書，並對該郵局之承辦人員行使（有被告提出附於偵查卷之
    前揭詳情單影本在卷可證），被告對孫東山在大陸地區如何行使偽造之私文書之
    過程雖未必知情，惟其對孫東山所寄給被告之委託公證書中所附之委託書，明知
    伊並未受宋有高之委託，該委託書實為孫東山等人所偽造，竟仍持之向我國海基
    會之人員行使，核其所為，係犯刑法第二百十六條、第二百十條之行使偽造私文
    書罪。偽造之低度行為為行使之高度行為所吸收，不另論罪；又其行使該偽造之
    委託書之目的，在詐領宋有志之遺產，其詐領遺產之行為，係犯刑法第三百三十
    九條第一項之詐欺取財罪，其所犯上開二罪間有目的與手段之牽連關係，應從法
    定刑較重之行使偽造私文書罪論處，被告之上開犯行，與大陸地區之孫東山、唐
    玉良間有犯意之聯絡及行為分，雖僅推由被告實行，為共謀共同正犯，應以共
    犯同論其等之刑責。
五、爰審酌被告係上校退役，並非無知之鄉愚，領有豐厚之終身俸，生活寬裕，竟猶
    生貪念，詐領本件鉅額金錢，犯後猶百般飾詞卸責，態度非佳，並參酌被告其餘
    犯罪之動機、目的、手段、品行、智識程度、所生危害及犯罪後之態度等一切情
    狀，量處如主文所示之刑，以資懲儆。
據上論斷，應依刑事訴訟法第二百九十九條第一項、第四百五十二條，刑法第二十八
條、第二百十六條、第二百十條、第五十五條、第三百三十九條第一項，罰金罰鍰提
高標準條例第一項前段判決如主文。
本案經檢察官孫治遠到庭執行職務。
中      華      民      國      九十二      年     四     月    廿八    日
                                  臺灣臺北地方法院刑事第一庭
                                        法    官  劉  亭  柏
右正本證明與原本無異。
如不服本判決，應於判決送達後十日內，向本院提出上訴狀。
                                        書 記 官  羅  欣  宜
中      華      民      國      九十二      年     五     月     五     日
附錄本案論罪科刑所依據之法條全文：
中華民國刑法第二百一十條
 (偽造變造私文書罪)
偽造、變造私文書，足以生損害於公眾或他人者，處五年以下有期徒刑。
中華民國刑法第二百一十六條
 (行使偽造變造或登載不實之文書罪)
行使第二百十條至第二百十五條之文書者，依偽造、變造文書或登載不實事項或使登
載不實事項之規定處斷。


司法院資訊處製作；財團法人民間司法改革基金會備份。
